【裁判字號】    89,自,17
【裁判日期】    920903
【裁判案由】    偽造文書
【裁判全文】
臺灣臺南地方法院刑事判決                            八十九年度自字第一七號
    自  訴  人  己○○
    自訴代理人  庚○○
                李孟哲律師
    被      告  丙○○
    選任辯護人  王成彬律師
右列被告因偽造文書等案件，經自訴人提起自訴，本院判決如左：
      主  文
丙○○無罪。
      理  由
一、自訴及追加自訴意旨略以：被害人馮何金足過去雖有糖尿病、高血壓疾病，惟健
    康情形一直良好，且身體壯碩，平日均至田裡工作及至市場從事買賣，民國八十
    七年十一月十六日晚間，被害人突有昏睡狀況，家屬即將之送往國立成功大學醫
    學院附設醫院（以下簡稱成大醫院）急診部診療，並由被告即當日急診值班醫師
    丙○○負責診治，茲將診療流程分述如下：
    (一)、八十七年十一月十六日
    １、二十一時：被害人被送至成大醫院急診部。
    ２、二十一時三十分：被害人恢復意識、四肢活動正常，惟有呼吸不順暢、氣喘
    等現象。
    ３、二十二時：第一次檢驗結果被害人肌酸酐８．１、尿素氮７３、高血鉀６．
    ３，顯示腎功能異常，被告決定維持１０％葡萄糖點滴做治療及觀察。
    ４、二十二時十分：被告對上揭檢驗報告數值懷疑，對家屬表示重新核對，期間
    被害人家屬持續向醫護人員反映被害人有呼吸急促、心臟疼痛、四肢無力、坐立
    不安、身體發熱等不適，護士有前來量血壓、脈博，被告亦有前來探視並向被害
    人家屬告稱該瓶點滴打完後即可返家，日後看門診即可等語。
    ５、二十三時十分：護士前來補驗生化，並加驗心臟酵素。
    (二)、八十七年十一月十七日
    １、零時三十分：第二次檢驗結果被害人肌酸酐７．９、尿素氮７５、鉀６．６
    （此項檢驗結果，被告當時並未告知家屬）。被害人家屬反應被害人心跳、氣喘
    厲害，故測量心電圖，於做完心電圖後，被告表示被害人情況危急，做病危處理
    ，並做中央靜脈導管置放，插管時，被告說：「糟了，就是晚了那二個小時。」
    等語。
    ２、一時二十分：被告要求被害人家屬簽病危通知單，被害人家屬請被告說明病
    情，討論中，被害人被置放於急診室，身上無任何生理監視器，亦無人看護，致
    被害人停止呼吸而不知，嗣護士發現被害人有異，以手指觸摸被害人鼻部，始發
    現被害人已無呼吸。
    ３、一時三十五分：被告進行急救，被害人恢復心跳、呼吸。
    ４、二時二十分：被害人轉入加護病房。
    ５、四時：被害人進行洗腎，惟已成植物人。
    由以上被告對被害人治療過程可知，八十七年十一月十六日二十二時，被害人首
    次檢驗結果已顯示腎功能失常，被告並未告知被害人家屬必需洗腎治療，其雖有
    定重新核對、檢驗（recheck ），惟卻遲至二十四時三十分方有第二次檢驗結果
    ，期間延宕二小時三十分，除１０％葡萄糖點滴外，未予被害人任何治療，延誤
    適當醫療時機，致被害人病危，且對被害人一急診病患，於病危之際身上竟未有
    任何生理監視器，亦無人看顧，致被害人停止心跳、呼吸而不知，發現後雖進行
    急救，惟被害人已因腦部缺氧成為植物人。則被害人成為植物人，顯因被告延誤
    檢驗（二次檢驗結果相隔二小時三十分），延誤決定洗腎或其他適當之治療導致
    病危，甚且未予必要之生理監視器，任被害人心跳、呼吸停止而不知，致被害人
    終因腦缺氧成為植物人，被告就此結果之發生顯有過失。再者，八十七年十一月
    十六日二十二時，被害人生化檢驗報告結果顯示被害人腎功能失常，被告雖有將
    此結果告知家屬，家屬則反映被害人過往均於成大醫院就診，並無腎功能失常現
    象，從而被告遂參閱該院被害人相關病歷紀錄之後向被害人家屬表示如病情惡化
    ，再施以血液透析，目前先以藥物治療，並表示Recheck等語，並未告知家屬必
    需透析（即洗腎）治療。翌日零時三十分，被害人心跳喘得厲害，作完心電圖後
    ，被告突向家屬表示被害人情況危急，即做病危處理，至一時二十分許，要求被
    害人家屬簽病危通知單，並應家屬要求作病情說明，期間俱未告知家屬必需透析
    治療，其明知有此疏失致被害人成為植物人，企圖隱瞞，竟於其職務所掌之病歷
    偽載八十七年十一月十六日二十二時三十分「inform family H/D maybe/
    consideration but pts family refuse(Hesitation)」（即通知家屬或許考慮
    洗腎，但家屬拒絕而且遲疑），另偽載八十七年十一月十七日零時三十分「
    consider emergent H/D consult Nephrologist already but family Refuse
     & hesitate」（意即考慮緊急洗腎，已諮詢腎臟科醫師，但家屬拒絕而且遲疑
    ）。是被告為規避責任，於其醫師業務上所作成之文書病歷為上述虛偽記載，影
    響被害人及家屬之追訴刑事過失致重傷罪責暨民事損害賠償請求，顯已足生損害
    於被害人及家屬。又本件被害人因敗血症、肺炎併呼吸衰竭，於九十年四月十四
    日亡故，而被害人前無敗血症、肺炎併呼吸衰竭等疾，乃被告之延誤檢驗、延誤
    決定洗腎及其他治療導致腦部缺氧成為植物人，方續引敗血症、肺炎併呼吸衰竭
    致死亡，是此死亡結果係被告業務過失所肇致。因認被告涉有刑法第二百八十四
    條第二項之業務過失致重傷罪、同法第二百十五條之業務登載不實罪、及同法第
    二百七十六條第二項之業務過失致死罪嫌等語。
二、按犯罪事實應依證據認定之，無證據不得推定其犯罪事實；又不能證明被告犯罪
    者，應諭知無罪之判決，刑事訴訟法第一百五十四條、第三百零一條第一項分別
    定有明文。再認定被告有罪之事實，應憑證據，如未能發現相當之證據，或證據
    不足以證明，自不能以推測或擬制之方法，以為裁判之基礎；且認定犯罪事實所
    憑之證據，其為訴訟上之證明，須達於通常一般人均不致有所懷疑，而得確信其
    為真實之程度者，始得據為有罪之認定，倘其證明尚未達到此一程度而有合理之
    懷疑存在時，尚難為有罪之認定基礎；苟積極證據不足以為不利於被告事實之認
    定，即應為有利於被告之認定，更不必有何有利之證據，最高法院三十年上字第
    八一六號、四十年台上字第八六號、七十六年台上字第四九八六號分別著有判例
    可資參照。
三、本件自訴人己○○認被告丙○○涉犯刑法第二百八十四條第二項之業務過失致重
    傷害、第二百十五條之業務上登載不實、及第二百七十六條第二項業務過失致死
    罪嫌，無非以自訴人己○○之指訴、證人即被害人馮何金足之兒子庚○○之證述
    、成大醫院被害人之病歷一份及被害人於八十七年十一月十七日因腦缺氧成為植
    物人，嗣於九十年四月十四日死亡之事實，為其主要論據。訊據被告丙○○固不
    否認其確為被害人急診當日之內科值班住院醫師，並為被害人施行醫療行為及填
    寫被害人急診病歷等事實，惟矢口否認有何醫療過失及業務上登載不實犯行，辯
    稱：被害人送進成大醫院時昏迷指數為五分，家屬沒有向伊反應被害人曾經在成
    大醫院就醫，只是說被害人沒有腎臟病史，第一次抽血結果伊就有告知被害人肌
    酸酐指數非常高需要洗腎，但家屬質疑被害人沒有腎臟病史，伊沒有告訴被害人
    家屬說打完點滴就可以出院，伊有做十二導層心電圖，伊做了兩次測試，伊是抽
    完血才作心電圖，第一次檢驗結果就有高血鉀，另伊把病人移到緊急觀察區，病
    人就在伊就診位置面前一公尺的地方，目測可以觀察到，而且醫護人員還有另外
    三位護士，一直有幫被害人量血壓，洗腎不是伊能夠決定，伊只能建議，決定是
    會診的腎臟科醫師，半夜也是一樣，而且還要有病患家屬同意書，當時伊建議洗
    腎，但家屬反對，所以只能一直用藥物控制等語（見本院九十二年八月二十日審
    判筆錄）。
四、程序方面：
    按犯罪之被害人得提起自訴，但無行為能力或限制行為能力或死亡者，得由其法
    定代理人、直系血親或配偶為之，刑事訴訟法第三百十九條定有明文。再者，刑
    法第二百十五條之業務上登載不實罪，既以業務上登載不實之結果，足以生損害
    於公眾或他人者，為其成立之要件，則該罪所保獲之法益，自不限於公眾之利益
    ，若個人有直接受害之情形，仍非不得提起自訴；又自訴人得否提起自訴，應依
    自訴狀所訴事實，自訴人是否為被害人為準，不得以經調查結果，被告無被訴犯
    罪事實，為自訴人不得提起自訴之根據。查被害人於八十八年九月三日經本院裁
    定為禁治產人，並由自訴人任被害人之監護人一節，有本院八十八年度禁字第六
    十號民事裁定一件在卷可參，是自訴人係被害人之法定代理人無誤。本件自訴人
    以被告於其業務上作成之病歷上為不實之登載，致被害人權益受害，而自訴被告
    涉犯刑法第二百十五條之罪，依上揭說明，此部分自訴自屬合法。辯護人以「病
    歷之偽造非屬治療行為，與病人之病情變化無因果關係。縱認自訴人所言，自訴
    人之病情惡化係出於被告之延誤治療，但病歷之書寫並非病程變化之因素，故病
    歷之偽造與否，自訴人並非受害人，本件自訴顯不合法」等語（見九十年五月二
    十一日刑事辯護要旨狀），惟自訴人是否得以提起本件自訴，應以自訴意旨所載
    之各項犯罪事實，自訴人是否為直接被害人為斷，而本件自訴人係被害人之法定
    代理人，其自訴意旨所指被告涉犯業務登載不實罪嫌，所侵害者除社會法益外，
    被害人之個人法益亦同時受害，其確為直接受害人無誤，辯護人徒以病歷登載不
    實與被害人病情之變化無因果關係，而認被害人非本件業務上登載不實罪之受害
    人，不得提起自訴，容有誤會，合先敘明。
五、被告涉犯業務過失致重傷及業務過失致死罪嫌部分：
  (一)、按告訴乃論之罪，其告訴應自得為告訴之人知悉犯人之時起，於六個月內為之
      。得為告訴之人有數人，其一人遲誤期間者，其效力不及於他人。告訴或請求
      乃論之罪，未經告訴、請求或其告訴、請求經撤回或已逾告訴期間者，應諭知
      不受理之判決。自訴程序，除本章有特別規定外，準用第二百四十六條、第二
      百四十九條及前章第二節、第三節關於公訴之規定。刑事訴訟法第二百三十七
      條、第三百零三條第三款、第三百四十三條分別定有明文。則依自訴人所指被
      告涉犯刑法第二百八十四條第二項業務過失致重傷害部分，依同法第二百八十
      七條規定須告訴乃論，本件案發時間為八十七年十一月十七日，自訴人遲至六
      個月以後之八十八年十二月三十一日始就此部分提起自訴，顯已逾告訴期間，
      難認為合法。
  (二)、追加自訴意旨認被害人業於九十年四月十四日死亡，因而認被告另涉犯刑法第
      二百七十六條第二項業務過失致死罪嫌，而按過失致人於死罪之成立，係以過
      失行為與死亡結果間，有相當之因果關係為其要件，故如因行為人之過失行為
      ，先致被害人受傷，再因該傷致死，或因該傷致病，因病致死，即因原傷參入
      自然力後助成病死之結果者，均難謂無相當之因果關係，自應依過失致人於死
      罪論處；倘若被害人因該過失行為受傷後，另因罹患他病致死，所患之病與原
      傷毫無關聯，非屬原傷加入自然力所致者，則其因果關係業已中斷，祇能論以
      過失傷害罪（最高法院八十七年度台上字第三四一七號判決意旨參照）。被告
      被訴過失致重傷及過失致死之犯行，為一過失行為所生之不同加重結果，為加
      重結果犯實質上一罪，本院應就最重之過失致死之加重結果審究，先此敘明。
  (三)、本件被害人於九十年四月十四日死亡，而直接導致被害人死亡疾病，係「敗血
      症」及「肺炎併呼吸衰竭」，有被害人死亡證明書在卷可憑。然被害人產生敗
      血症及肺炎併呼吸衰竭等疾病，是否肇因於被告之醫療行為？此經本院委託行
      政院衛生署醫事審議委員會就被告前之醫療行為與被害人之事後死亡結果間，
      有無相當因果關係，予以鑑定，鑑定結果認為：「病人於八十八年四月八日出
      院，為植物人狀態，至九十年三月三十一日病人因休克至臺南市立醫院住院，
      經診斷為營養不良、貧血、腹水、糖尿病、上消化道出血、肺炎及敗血症。九
      十年四月十四日病人因敗血症、肺炎併呼吸衰竭逝世。肺炎及敗血症乃因遭細
      菌感染，若病患營養不良、貧血、糖尿病、植物人等狀態等，因免疫力降低，
      均使人易受感染，但無法以此論定植物人狀態為肺炎及敗血症致死之原因。故
      醫師丙○○以前之醫療行為與病患馮何金足之事後死亡結果間，並無因果關係
      。」，有行政院衛生署九十一年五月二十七日衛署醫字第○九一○○三四六八
      六號函檢送之該署醫事審議委員會第九○三三五號鑑定書一件附卷可稽；再者
      ，被告固為被害人至成大醫院急診當日之值班住院醫師，並為被害人施行醫療
      行為，終因被害人呼吸心跳停止，致腦部缺氧過久成為植物人；然被害人之死
      亡結果係因敗血症及肺炎併呼吸衰竭所致，雖植物人狀態因免疫力降低，使人
      容易感染肺炎及敗血症，但尚無法以此論定植物人狀態必然會引發肺炎及敗血
      症，意即非謂植物人狀態即為被害人致死之直接原因，復參以被害人係於八十
      七年十一月十六日至成大醫院就診，嗣於九十年四月十四日始發生死亡之結果
      ，期間被害人成為植物人昏迷臥病時間，長達二年四個多月，亦難遽認被害人
      死亡原因係屬原傷加自然力所致，則被告之醫療行為與被害人死亡結果間是否
      存有因果關係，自是可疑。且觀諸卷內相關事證資料，及上開鑑定結果，尚乏
      積極證據足資認定被告之醫療行為乃肇致被害人死亡之原因，依罪證有疑利於
      被告之證據法則，應認本件被告之醫療行為，與被害人死亡結果間之因果關係
      ，尚屬不能證明，姑不論被告之醫療行為是否容有疏失導致被害人成為植物人
      之重傷害（業務過失致重傷部分已罹告訴期間，業如前述），既不能證明被告
      之醫療行為與被害人死亡之結果有何因果關係，自難繩以被告業務過失致死罪
      責。
六、被告涉犯業務登載不實罪嫌部分：
  (一)、自訴人認被告涉有刑法第二百十五條之業務登載不實罪嫌，無非係以被害人於
      二十二時許第一次抽血檢驗結果即已顯示腎功能失常，被告雖有將此結果告知
      家屬，然並未告知家屬必需洗腎，翌日凌晨零時三十分，亦未告知家屬必需洗
      腎，竟於其職務所掌之病歷專用紙八十七年十一月十六日二十二時三十分紀錄
      偽載「inform family H/D maybe/consideration but pts family refuse
      (Hesitation)」（即通知家屬或許考慮洗腎，但家屬拒絕而且遲疑），另於八
      十七年十一月十七日零時三十分紀錄偽載「consider emergent H/D consult
      Nephrologist already but family Refuse & hesitate」（意即考慮緊急洗
      腎，已諮詢腎臟科醫師，但家屬拒絕而且遲疑）等語資為論據。查被告確有於
      被害人之急診病歷上紀載上開文字等情，為被告所不爭執，並經本院向成大醫
      院調取上開急診病歷核閱屬實。而按刑法第二百十五條之業務登載不實罪，以
      從事業務之人，明知為不實之事項，而登載於其業務上作成之文書，足以生損
      害於公眾或他人者，為其構成要件，是以，被告是否確有自訴意旨所指業務上
      登載不實行為，當繫之於是否有證據足資證明被告於案發當時即八十七年十一
      月十六日二十二時三十分許及八十七年十一月十七日零時三十分許並未建議被
      害人家屬施行血液透析治療，另被害人家屬亦根本無遲疑及拒絕等情，且該證
      據須達於通常一般之人均不致有所懷疑，而得確信其為真實之程度。
  (二)、自訴人之母馮何金足於八十七年十一月十六日九時許因昏迷意識不清，經家屬
      送至成大醫院急診，經值班醫師即被告診斷為低血糖，給予５０％葡萄糖水注
      射後，被害人逐漸恢復意識，晚間約十時許，第一次抽血檢驗結果即發現被害
      人肌酸酐８．１、尿素氮７３、高血鉀６．３，顯示被害人之腎功能異常之事
      實，業經自訴人於自訴狀載明，另自訴代理人庚○○陳稱：晚上十點半第一次
      抽血報告出來，第二次抽血好像是晚上十一點多等語（見本院九十二年八月二
      十日審判筆錄），被告亦稱確實有二次抽血檢查。另證人即成大醫院病理部醫
      事檢驗師丁○○出具說明書陳稱「查病友馮何金足於民國八十七年十一月十六
      日來本院急診就醫，急診醫師開立緊急生化檢驗單，檢體編號６３７１，檢驗
      單號０５５９１８，經檢驗後血糖值為２４mg/dl，遠低於人體最低危險值４
      ０mg/dl甚多，此一情況病人可能瀕臨死亡邊源，為確保病人報告準確，以免
      造成臨床醫師誤判病情，即馬上與急診室連絡，並通知急診室重抽血複驗。於
      重抽血複驗後，血糖已回復稍高於正常值之１２１mg/dl，乃將複驗之報告，
      以電腦發出並附於檢體編號０５５９１８之報告單上，附註上註明”Recheck2
      ”，即複驗之結果。」等語，並檢附緊急生化檢驗單及緊急生化檢驗報告各一
      紙為證，核與證人即案發當日值班之護理人員甲○○到庭證述：九時二十分為
      病患作第一次抽血，十點多檢驗師有發手寫的檢驗報告出來，伊有看到、十一
      時十分許醫師交代伊為病患作第二次抽血等語相符（詳見本院九十年六月六日
      訊問筆錄），綜上，被告確實曾為被害人作過二次抽血檢驗之事實，堪以認定
      ，行政院衛生署八十九年九月三十日衛署醫字第○八九○○二○五一六號函檢
      送之該署醫事審議委員會第八九○七一號鑑定書上所載僅有後一次之抽血結果
      ，尚有誤會。
  (三)、自訴人指稱被告於八十七年十一月十六日二十二時許，確有將被害人第一次抽
      血檢驗結果顯示被害人腎功能失常之情形告知家屬，渠等則反映被害人過往均
      於成大醫院就診，並無腎功能失常現象，被告乃參閱該院被害人相關病歷紀錄
      並向被害人家屬表示如病情惡化，再施以血液透析等語（見八十八年十二月三
      十一日自訴狀）；核與被告於成大醫院八十八年二月十二日函覆自訴代理人庚○○之附件說明中所陳「晚間約十時二十分檢驗初步結果顯示病患腎功能異常
      （肌酸酐值高達８．１）血鉀偏高（數值６．３）及貧血（血紅素值８．８）
      。當時即把此異常檢驗結果告知家屬，並告知家屬若病情持續惡化，或有接受
      透析治療之必要。再度詢問病史，家屬認為病患並無腎臟功能異常之病史，並
      對初步檢驗結果質疑。」等經過情形大致相符（見卷附之成大醫院八十八年二
      月十二日八八成附醫企字第○四三二號書函），堪認為真實。綜上可知，被告
      於八十七年十一月十六日十時至十時二十分之間，確有告知被害人家屬檢驗結
      果顯示被害人腎功能異常，並表示被害人或有施以血液透析之必要，而斯時被
      害人家屬亦有向被告表示被害人並無腎臟病史等語無訛。復參以血液透析為一
      侵襲性之治療，有其危險性及併發症，依一般醫學倫理，一定要得到病人或家
      屬之書面同意才可以施行，如果沒有得到同意書，醫師未對病患施行血液透析
  導致病情惡化，乃符合醫療倫理，與醫療技術毫無關係，此有行政院衛生署醫
      事審議委員會第0000000號鑑定書一件在卷可按，雖自訴代理人於本院
      調查時陳稱：第一次檢查報告出來，家屬僅有「質疑」，並未明白表示「拒絕
      」施行血液透析治療（見本院九十年五月七日訊問筆錄），然觀諸被害人之急
      診病歷上係記載「inform family H/D maybe/consideration but pts family
      refuse (Hesitation)」（意即：通知家屬『或許』考慮洗腎，但家屬拒絕而
      且遲疑），核與自訴人所稱被告僅稱如病情持續惡化，『或有』接受透析之必
      要等節大致相符，已難認為被告有何登載不實之犯行。且依當時情況判斷，被
      害人家屬既曾向被告表示被害人從無腎臟病史，則被告因此認為被害人家屬係
      在質疑檢驗結果，且未同意伊施行血液透析之建議，而於病歷如此記載，此亦
      僅係被告與被害人家屬間認知上之差異，尚乏積極證據可以證明被告主觀上確
      有不實登載之故意。
  (四)、自訴人指稱被告並未告知被害人家屬第二次抽血檢驗結果，渠等根本無從拒絕
      洗腎等語。惟查，證人即案發當日小夜班護理人員甲○○到庭結證稱：「（問
      ：為何護理紀錄均未記載醫師與家屬討論洗腎過程？）當時我不在現場，我也
      不確定有無其他護理人員在場。當時的護理人員除了我，尚有壬○○、戊○○
      ，我不知道他們有無在場。我有看到醫師與家屬對談，但我沒有過去，我不知
      道他們談的內容。事後，我在交班時，才看到診斷書上醫師有交代病患要洗腎
      ，但我沒有聽到醫師有告訴家屬病患須洗腎。交接班時，我告訴乙○○，病患
      的基本資料，病患的現況。在我當班時，十一時十分醫師交代我，為病患作第
      二次抽血。因醫師對於第一次報告有疑問，所以在第二次抽血有加驗其他項目
      。醫師與家屬談論過程中，我都沒有聽到。」、「（問：朱醫師在病歷上，記
      載病患家屬對於為病患洗腎有遲疑，何時知悉？提示）在交接班時才知道。」
      ；證人即案發當日大夜班護理人員乙○○結證稱：「交班時，史方瑛告訴我，
      朱醫師有交代，病患有洗腎之可能，而且我有看到病歷有記載，家屬沒有確定
      、答應要洗腎。當時甲○○的護理紀錄沒有記載。依正常情形，我會記載醫師
      確實有與家屬談論此事，但家屬沒有給予確切的答案。我當時確實有看到朱醫
      師有在病歷上詳細記載上開事項。交班後，我先去測量病患的生命跡象，當時
      朱醫師在診間看其他病患，印象中家屬在場，發現其生命跡象異常，體溫過低
      ，量完後，我馬上告訴朱醫師，醫師請我將病患帶回診間，然後我們幫病患做
      血糖分析，當時檢驗報告亦出來了，病患的鉀離子偏高，朱醫師開醫囑單給我
      ，要我為病患注射降低鉀離子的藥劑。當時我比較注意病患的情形，我沒有注
      意其家屬的反應。病患推進診間後，朱醫師有對家屬提及洗腎之事，他並有以
      電話與腎臟科劉醫師聯繫，我不確定是什麼時間。當時朱醫師解釋報告後，並
      給家屬病危通知單，請家屬簽名，並說有洗腎之必要。印象中，家屬不簽名。
      後來，病患發生緊急狀況，呼吸停止，當時是一時三十五分，我們就趕快通知
      朱醫師，朱醫師當時就在病患的旁邊，於是我們開始進行急救。我的護理紀錄
      有記載家屬沒有簽病危通知單。一時三十五分是郭麗芬所寫。我事後於一時四
      十二分及一時五十八分間補記載一時二十分家屬拒簽病危通知單。至於朱醫師
      與家屬討論病情，我無法詳細記載。」；證人即成大醫院腎臟科醫師辛○○結
      證稱：「（問：當天有無接到朱醫師通知病患須洗腎？）有的，當天自下午五
      時，至翌日早上八時由我值班，接近凌晨左右，他第一次打電話向我報告病人
      的狀況，並告訴我病人家屬拒絕洗腎，因家屬質疑抽血報告，我建議朱醫師應
      該使用哪些藥物，以便降低鉀離子。朱醫師先後打兩次呼叫器給我，他沒有照
      會單給我，都是口頭聯絡。第二次，朱醫師也告訴我病患家屬拒絕洗腎。當時
      我正在加護病患為其他病患作急救，所以沒有去作問診。一般如果有醫師聯絡
      病患須洗腎，他要開照會單，我必須在四小時內完成問診。一般如果病患緊急
      ，會以口頭聯絡。」等語（見本院九十年六月六日訊問筆錄）。執此，雖證人
      即當班之護理人員甲○○、乙○○均稱並未聽見被告建議被害人家屬需施行血
      液透析一節雖與常情有違，然證人甲○○既證稱於八十七年十一月十七日零時
      交班時，確有看到被告於病歷上記載被害人要洗腎；證人乙○○亦證述於交接
      時甲○○告訴伊被告有交代病患有洗腎之可能，且伊亦有看到病歷有如上記載
      ；另證人辛○○亦證稱被告有向伊報告病人狀況，並告訴伊家屬拒絕洗腎等語
      ，核與被告所辯相符，亦不足以推論被告所辯伊有告知被害人家屬需施行血液
      透析治療並有照會腎臟科醫師一節為虛偽不實。
  (五)、本院委請行政院衛生署醫事鑑定委員會以其專業立場並參酌被告於八十七年十
      一月間病歷之記載方式，判斷被害人急診病歷上之「inform family H/D
      maybe/consideration but pts family refuse (Hesitation)」、「consider
       emergent H/D consult Nephrologist already but family Refuse &
      hesitate」等字，是否係事後補填載？該會函覆稱「病歷之第二頁最後二行有
      關建議病人施行血液透析一段和前文較無關連，因在此之前之病歷中無病人之
      腎臟功能之敘述，此時（１６日２２：３０）也沒有提出為何要施行血液透析
      之原因。然而病歷之第四頁前三行有關建議病人施行血液透析之記載合於醫學
      常理，在此時（１７日００：３０）病人已經確定有腎衰竭及高血鉀，丙○○
      醫師已於此時針對可能立即致命的高血鉀治療：如給予靜脈注射利尿劑、胰島
      素、葡萄糖水、碳酸氫鈉、及口服緩瀉劑等。施行血液透析為對抗高血鉀之重
      要治療，此時建議病人血液透析符合醫療常規，至於是否事後補填，本會無從
      判斷。」，有行政院衛生署九十二年四月十一日衛署醫字第○九二○二○○四
      六五號書函檢送之該署醫事審議委員會第0000000號鑑定書一份在卷可
      參。再參酌被害人案發當日之急診病歷原本，均係接續書寫，並無加填或修補
      之痕跡，本院亦無從認定上開有關建議病人施行血液透析等文字，確係被告事
      後補填。
  (六)、退步言之，縱認自訴人所指系爭關於建議病人施行血液透析等文字係被告事後
      補填之情屬實，惟自訴人既承認被告於八十七年十一月十六日二十二時許，確
      有告知家屬被害人腎功能失常，經渠等告以被害人並無腎臟病史，被告乃稱如
      病情惡化，再施以血液透析等語；證人甲○○、乙○○均證稱於零時交班時有
      看見被告於病歷上記載病患需要洗腎；另證人辛○○亦證述確有接到被告二次
      以口頭照會病人需要洗腎，及家屬拒絕等語，是以，被告就被害人之病歷係有
      製作權之人，且又查無積極證據足認被告在病歷上記載關於建議病人施行血液
      透析等語確與事實不符，則該病歷既未因被告事後填載而有所失真或虛偽不實
      ，姑不論被告係當場填寫或事後補填載，均與刑法第二百十五條之業務上登載
      不實罪之構成要件不合。
七、綜上所述，依自訴人所提證據及本院調查所得，本案尚未達於通常一般之人均不
    致有所懷疑，而得確信其為真實之程度，尚有合理之懷疑存在，本院無從形成有
    罪之確信。此外，復查無其他積極證據足資認定被告有何業務上登載不實犯行，
    另被告所涉之業務過失致重傷罪嫌又已罹告訴期間，且又無法證明被害人之死亡
    結果，與被告之醫療行為間存有因果關係，根據「罪證有疑，利於被告」之證據
    法則，自應為被告無罪之諭知，以示審慎。
據上論斷，應依刑事訴訟法第三百四十三條、第三百零一條第一項，判決如主文。
中     華      民      國     九十二    年      九      月      三      日
                                臺灣臺南地方法院刑事第二庭
                                    審判長法  官  陳振謙
                                          法  官  朱中和
                                          法  官  孫淑玉
右正本證明與原本無異。
如不服本判決，應於送達後十日內向本院提出上訴狀（須附繕本），
                                          書記官  王元宏
中     華      民      國     九十二    年      九      月      四      日


司法院資訊處製作；財團法人民間司法改革基金會備份。
